臺灣桃園地方法院民事判決　　　　　　　95年度訴字第1835號
原　　　告　財團法人台灣省私立八德殘障教養院
法定代理人　甲○○
訴訟代理人　陳宏瑄律師
被　　　告　丙○○
　　　　　　乙○○
上列當事人間請求遷讓房屋等事件，於民國96年3 月27日言詞辯
論終結，本院判決如下：
    主      文
被告丙○○應給付原告新臺幣萬伍仟肆佰貳拾伍元，及其中之
新臺幣貳萬捌仟陸佰元，自民國九十五年十一月十五日起至清償
日止，按週年利率百分之五計算之利息。
被告乙○○應將門牌號碼桃園縣八德市○○路五一九號房屋返還
予原告，及自民國九十五年十月起至返還上開房屋之日止，按月
於每月十日給付原告新臺幣伍仟貳佰伍拾元。
被告乙○○應給付原告新臺幣壹拾萬陸仟伍佰元，及自民國九
十五年十一月十五日起至清償日止，按週年利率百分之五計算之
利息。
原告其餘之訴駁回。
訴訟費用由被告丙○○負擔百分之八、被告乙○○負擔百分之二
十九，餘由原告負擔。
本判決第一項、第二項、第三項，得假執行；但被告丙○○就本
判決第一項所命給付，如以新臺幣萬伍仟肆佰貳拾伍元預供擔
保，被告乙○○就本判決第二項、第三項所命之給付如各以新臺
幣壹拾壹萬伍仟壹佰元、新臺幣壹拾萬陸仟伍佰元預供擔保，
均得免為假執行。
原告其餘假執行之聲請駁回。
    事實及理由
甲、原告主張：(一)關於被告丙○○部分：被告丙○○前曾與原告
    簽訂不定期房屋租賃契約，承租原告所有門牌號碼桃園縣八
    德市○○路607 號、605 號房屋（下稱系爭607 號房屋、
    605 號房屋），約定每月租金各為新臺幣（下同）6,825 元
    ，並應於每月10日給付。嗣因被告丙○○自民國92年2 月起
    迄未給付系爭607 號房屋租金，至94年10月止，已積欠33個
    月之租金，合計225,225 元，兩造遂於94年11月間合意終止
    系爭607 號房屋之租賃契約，而被告丙○○固已將該屋返還
    予原告，惟上開積欠之租金仍未清償。另就系爭605 號房屋
    ，被告丙○○自92年3 月起亦未依約給付租金，至95年9 月
    止，已積欠43個月租金，計達293,475 元。被告丙○○固曾
    於95年4 月28日立具切結書，同意按月返還上開積欠之租金
    518,700 元（即225,225 元＋293,475 元），並自95年5 月
    起如期繳付系爭605 號房屋之租金，惟其仍未依約履行，原
    告乃於95年8 月1 日以存證信函催告被告丙○○應於文到7
    日內付清租金，逾期即終止租約，詎被告丙○○於同年8 月
    2 日收受該存證信函後猶置之不理，原告乃於同年9 月19日
    再以存證信函為終止系爭605 號房屋租約之意思表示，該函
    並已於同年9 月20日送達被告丙○○，系爭605 號房屋之租
    約即於該日終止，是被告丙○○於95年10月間欲繳納該屋之
    租金時，原告自得拒絕收受。兩造間就系爭605 號房屋之租
    賃關係既已消滅，且被告丙○○尚積欠租金518,700 元，爰
    依民法第767 條所有物返還請求權、第455 條租賃物返還請
    求權、第179 條不當得利返還請求權之法律關係，請求被告
    丙○○應自系爭605 號房屋中遷出，將該屋返還原告，並本
    於租金請求權請求租約終止前之租金及租約終止後相當於租
    金之損害賠償等語。並聲明：(1)被告丙○○應自系爭605 號
    房屋中遷出，將系爭605 號房屋返還原告；(2)被告丙○○應
    給付原告518,700 元，及自起訴狀影本送達之翌日起，按週
    年利率5%計算之利息，並自95年10月起至遷讓返還系爭605
    號房屋予原告之日止，按月於每月10日給付原告6,825 元；
    (3)願供擔保請准宣告假執行。(二)關於被告乙○○部分：被告
    乙○○前亦曾與原告簽訂不定期房屋租賃契約，承租原告所
    有門牌號碼桃園縣八德市○○路519 號房屋（下稱系爭519
    號房屋），約定租金每月5,250 元，並應於每月10日給付。
    惟被告乙○○自93年8 月起迄未支付租金，至95年9 月止，
    已積欠租金達26個月計136,500 元，原告乃於95年8 月間以
    存證信函催告被告乙○○應於文到7 日內付清租金，逾期即
    終止租約，並由被告乙○○親收，詎被告乙○○未於期限內
    給付，原告乃於於同年9 月19日以存證信函表示終止租賃契
    約，業經被告乙○○於同年月20日收受該存證信函，是該租
    賃契約已因終止而消滅。兩造間之租賃關係既已消滅，且被
    告乙○○尚積欠租金136,500 元，爰依民法第767 條所有物
    返還請求權、第455 條租賃物返還請求權、第179 條不當得
    利返還請求權之法律關係，請求被告乙○○應自系爭519 號
    房屋中遷出，將該屋返還原告，並本於租金請求權請求租約
    終止前之租金及租約終止後相當租金之損害賠償等語，並聲
    明：(1)被告乙○○應自系爭519 號房屋中遷出，將系爭519
    號房屋返還原告；(2)被告乙○○應給付原告136,500 元，及
    自起訴狀影本送達之翌日起，按週年利率5%計算之利息，並
    自95年10月起至遷讓返還系爭519 號房屋予原告之日止，按
    月於每月10日給付原告5,250 元；(3)願供擔保請准宣告假執
    行。
乙、被告丙○○則以：(一)被告自72年間起，除向原告承租系爭
    605 號、607 號房屋外，尚承租原告所有門牌號碼桃園縣八
    德市○○路609 號、611 號房屋，共4 間2 層樓房屋，每間
    房屋另給付押金26,000元，惟兩造未曾就系爭605 號、607
    號房屋租金之繳交期限有所約定。又於75年間，因承租房屋
    空間已不敷使用，經原告同意即在上開4 間房屋加蓋3 樓使
    用，並約明租賃契約消滅時，加蓋部分一併返還予原告，惟
    因上開房屋位於住宅區，僅能將該等房屋作為倉庫使用，被
    告自80 年 起至85年止遂將上開4 間房屋借予訴外人呂紹鏞
    使用，之後被告因至大陸設廠，乃通知原告直接向呂紹鏞收
    取租金，詎原告不知何故未收到租金，被告從大陸返台後發
    現該情，即向原告主張欲終止租賃契約，但遭原告以須繳清
    租金為由拒絕。迨92年2 月間繳清系爭609 號、611 號房屋
    之租金（包含以系爭609 號、611 號房屋之押金抵充）後，
    即終止上開2 間房屋之租約；嗣因經濟不景氣，被告復與原
    告合意終止系爭607 號房屋之租賃契約，惟原告並未退還系
    爭607 號房屋之押金，自此被告僅承租系爭605 號房屋。(二)
    被告曾於95年4 月28日立具切結書，同意自95年5 月起按月
    繳納6,825 元以償還積欠原告之租金518,700 元，並自95年
    5 月起按月繳付系爭605 號房屋之租金6,825 元。上開切結
    書書立後，被告雖然沒有按照時間繳交租金，但嗣後都會補
    足先前未繳之租金，況兩造並未約定租金應於何時繳交，且
    被告於95年6 月、8 月間皆向原告繳納租金，一次均繳足2
    個月之租金金額，而被告95年10月初欲向原告繳納95年9 月
    份之租金時，卻遭原告所屬之會計以本件爭執已進入訴訟程
    序為由，拒絕收受等語作為抗辯。並聲明：駁回原告之訴。
丙、被告乙○○未為聲明或陳述。
丁、得心證之理由：
  壹、程序事項：
      被告乙○○經合法通知，未於言詞辯論期日到場，核無民
      事訴訟法第386 條各款所列情形，爰依原告之聲請，由其
      一造辯論而為判決。
  貳、實體事項：
  一、關於被告丙○○部分：
    (一)原告主張被告丙○○前向原告承租系爭605 號房屋及系爭
      607 號房屋，均約定每月租金為6,825 元，並應於每月10
      日給付。被告丙○○自92年2 月起至94年10月止，積欠系
      爭607 號房屋33個月之租金合計225,225 元，兩造並於94
      年11月間合意終止該租賃契約，惟上開積欠之租金仍未清
      償等情，為被告丙○○所不爭執，堪信為真實，應信為真
      實。另原告主張被告丙○○積欠系爭605 號房屋自92年3
      月起至95年9 月止之租金合計293,475 元乙節，被告丙○
      ○則以其於95年8 月8 日已清償系爭605 號房屋之95年5
      至8 月份之租金合計27,300元為抗辯。經查被告丙○○主
      張其已為上開給付乙節，業據提出原告不爭執其真正之臨
      時收據為證（見本院卷第46頁），該收據記載略以：茲收
      到丙○○交付605 號27,300元等語，足認該27,300元係繳
      交系爭605 號房屋之租金，又依原告提出被告丙○○95年
      4 月28日簽立切結書第2 條約定，被告丙○○自95年5 月
      起應按月繳納系爭605 號房屋租金每月6,825 元（見本院
      卷第30頁），被告丙○○所繳上開租金折算為系爭605 號
      房屋4 個月之租金，則被告丙○○主張其已繳納系爭605
      號房屋自95年5 月至8 月之租金乙節，應為可採。
    (二)按「承租人租金支付有遲延者，出租人得定相當期限，催
      告承租人支付租金，如承租人於其期限內不為支付，出租
      人得終止契約。租賃物為房屋者，遲付租金之總額，非達
      二個月之租額，不得依前項之規定，終止契約。其租金約
      定於每期開始時支付者，並應於遲延給付逾二個月時，始
      得終止契約。」民法第440 條第1 項、第2 項分別定有明
      文。又「出租人非因左列情形之一，不得收回房屋：三、
      承租人積欠租金額，除以擔保金抵償外，達二個月以上者
      。」土地法第100 條第3 款亦定有明文。準此，租賃物為
      房屋時，出租人須於承租人所欠租金以擔保金抵償後尚達
      2 個月以上，且經定相當期限催告承租人支付，而承租人
      於期限內不為支付，始得終止契約。經查：
    1.原告主張被告丙○○積欠系爭605 號房屋自92年3 月起至
      95年4 月之租金乙節，為被告丙○○所不爭執，堪信為真
      實。惟被告丙○○已於95年4 月28日應原告之要求簽立切
      結書，承諾其所承租系爭607 號房屋、605 號房屋至95年
      4 月所欠租金合計518,700 元，自95年5 月起應按月繳納
      6,825 元（見本院卷第30頁）。準此可知，被告丙○○上
      開每月應繳納之6,825 元並非純係系爭605 號房屋之所欠
      租金，而包括系爭607 號房屋之所欠租金在內，且關於系
      爭607 號房屋之租賃契約已於94年11月終止，則應認原告
      不得再以被告丙○○未依上開承諾交付所欠租金達2 個月
      以上為由終止系爭605 號房屋之租賃契約，否則被告丙○
      ○將因未繳納系爭607 號房屋所欠租金而遭終止關於系爭
      605 號房屋之租賃契約之不利益。
    2.再按「和解有使當事人所拋棄之權利消滅及使當事人取得
      和解契約所訂明權利之效力。」民法第737 條亦有明文。
      被告丙○○既已應原告之要求為如前項之承諾，則應認原
      告與被告丙○○就該所欠租金之給付達成和解，且其等間
      又未有被告丙○○如一期未依約給付視為全部到期之約定
      ，則被告丙○○依上開和解契約，僅有自95年5 月起按月
      給付6,825 元義務，原告亦應受此約束，不得請求被告丙
      ○○一次為全部之清償。是縱被告丙○○自95年5 月起即
      未依約清償，則原告於95年8 月1 日催告被告丙○○給付
      時，亦僅得就已屆期部分定期催告給付，乃原告於95年8
      月1 日以桃園3 支局第61號存證信函竟催告被告丙○○應
      一次給付上開580,125 元（見本院卷第5 頁），自難認原
      告已依民法第440 條第1 項之規定為催告，應認其催告不
      生該條項之效力。再者，上開存證信函內所載「本院就坐
      落門牌號碼桃園縣八德市○○路六０五號之房屋與台端定
      有不定期之租約，惟台端九十二年元月至九十五年七月未
      付租金」等語，有催告被告丙○○給付95年5 月至7 月未
      依切結書第2 條約定給付之租金之意思，但被告丙○○於
      收受該存證信函後，已於95年8 月8 日給付95年5 月至8
      月之租金，已認定如前，則應認被告丙○○已於原告所定
      期限內支付遲延給付之租金，則原告亦未取得終止契約之
      權利。
    3.基上，原告既未取得終止契約之權利，則其於95年9 月20
      日為終止契約之意思表示（見本院卷第7 頁），不生終止
      契約之效力，從而，原告主張其與被告丙○○間就系爭
      605 號房屋之租賃契約已因終止而消滅乙節，即非可採。
    (三)系爭605 號房屋之租賃契約既屬未定期限之契約且未因終
      止而消滅，則被告丙○○自不負返還該房屋之義務，其占
      有該房屋亦非無權占有或無法律上之原因，則原告依民法
      第767 條前段、第455 條、第179 條之規定請求被告丙○
      ○遷讓系爭605 號房屋，以及請求被告丙○○自95年10月
      起至遷讓該房屋之日止，按月給付原告6,825 元，均屬無
      據，不應准許。
    (四)至原告請求被告給付租金部分，經查：
    1.被告丙○○所欠系爭607 號房屋及605 號房屋至95年4 月
      止之租金，業經原告與被告丙○○和解，被告丙○○僅負
      有自95年5 月起按月給付6,825 元之義務，已認定如前；
      另依上開切結書記載，被告丙○○僅負有按月給付之義務
      ，並未約定其應於各該月之何日為給付，自應解為被告丙
      ○○得於各該月之末日給付；又原告雖主張被告丙○○自
      95年5 月起即未依約清償，惟依原告提出之繳租說明（見
      本院卷第29頁）記載，被告丙○○已於95年6 月16日繳交
      系爭607 號房屋及605 號房屋之租金各一期，即13,650元
      ，此項金額應得抵付被告丙○○依上開和解契約於95年5
      月、6 月各應給付之6,825 元，是原告主張被告丙○○未
      依約清償該2 月份之租金乙節，自非可採；原告其餘之主
      張，則為被告丙○○所不爭執，是應認被告丙○○依上開
      和解契約所負給付租金債務，於本件言詞辯論終結即95年
      3 月27日時已屆清償期者，共有自95年7 月至96年2 月合
      計8 個月之租金，其金額共54,600元，其餘之租金債務之
      清償期既未屆至，則原告請求被告丙○○給付，自屬無據
      。
    2.另系爭605 號房屋之租金，自95年5 月起至8 月止4 個月
      部分，已經被告丙○○於95年8 月8 日清償，亦認定如前
      ，則原告關於此部分之請求，亦屬無據。
    3.另系爭605 號房屋之95年9 月份之租金部分，已屆清償期
      ，被告丙○○雖辯稱係原告拒絕受領乙節，為原告自認（
      見本院卷第39頁）。惟按債權人受領遲延，如債務人未依
      法提存，仍不能免於給付責任，是原告請求被告給付該月
      租金6,825 元，於法有據；惟原告既受領遲延，依民法第
      238 條之規定，被告丙○○即無須支付利息，是原告請求
      被告丙○○就此部分之給付支付自起訴狀影本送達之翌日
      起至清償日止按週年利率5%計算之利息，不應准許。
    4.被告丙○○主張其承租系爭607 號房屋時曾繳納押租金
      26,000元等情，經查被告丙○○主張其承租上開房屋之同
      時，亦向原告承租同市、路609 號及611 號房屋，且各繳
      納押租金26,000元，各該押租金已用於抵充租金等情，為
      原告所不爭執，堪信為真實。被告丙○○向原告承租上開
      609 號、611 號房屋時，原告既向被告丙○○收取押租金
      各26,000元，則依經驗法則，被告丙○○同時向其承租系
      爭607 號房屋時，其自應亦向被告丙○○收取同額之押租
      金，是被告丙○○之上開主張應為可採。次查原告與被告
      丙○○間就系爭607 號房屋之租賃契約已於94年11月終止
      ，則被告丙○○主張原告應返還該押租金，即屬有據，又
      原告尚未返還該押租金，為原告所不爭執，堪信為真實，
      則被告丙○○主張應以該押租金抵充所欠租金，應為可採
      。
    5.基上，原告得請求被告丙○○給付之租金及其遲延利息為
      35,425元（54,600＋6,825 －26,000＝35,425），及其中
      之28,600元自起訴狀影本送達之翌日即95年11月15日起至
      清償日止，按週年利率5%計算之利息，於法有據，應予准
      許；逾此範圍之租金請求，於法無據，不能准許。
  二、關於被告乙○○部分：
    (一)原告就此部分主張之事實，業據其提出存證信函2 紙、回
      執1 紙及房屋稅單影本1 紙為證。被告乙○○已收受記載
      上開事實之起訴狀影本，有送達證書附卷可按，又本院指
      定言詞辯論期日，被告乙○○亦已於相當時期受合法之通
      知，惟其未於言詞辯論期日到場，或未提出準備書狀為爭
      執，應認原告之主張為真實。
    (二)按承租人於租賃關係終止後，應返還租賃物；所有人對於
      無權占有或侵奪其所有物者，得請求返還之；無法律上之
      原因而受有利益，致他人受損害者，應返還其利益，雖有
      法律上之原因，而其後已不存在者，亦同，民法第455 條
      前段、第767 條前段及第179 條分別定有明文。又無權占
      有他人所有物，依據社會通念，自屬受有相當於租金之利
      益。查被告乙○○既因積欠租金達2 個月以上，經原告依
      法定期催告，仍未於期限內支付，原告於95年9 月19日乃
      以存證信函為終止之意思表示，被告乙○○亦已於95年9
      月20日收受該信函，應認原告與被告乙○○間之本件租賃
      契約，已於95年9 月20日因終止而消滅。而被告乙○○於
      租賃契約消滅後，自應將該租賃物返還予原告，乃被告乙
      ○○仍繼續占有該房屋，自屬無權占有。從而，原告依所
      有物返還請求權、租賃物返還請求權及不當得利之法律關
      係請求被告乙○○應將門牌號碼桃園縣八德市○○路519
      號之房屋返還原告，及自95年10月起至返還上開房屋之日
      止，按月於每月10日給付原告5,250 元；暨依租金給付請
      求權請求被告乙○○給付136,500 元，及自起訴狀影本送
      達之翌日即95年11月15日起至清償日止，按週年利率5%計
      算之利息，均為有理由，應予准許。
  三、假執行之宣告：
      本判決所命被告丙○○之給付為35,425元；命被告乙○○
      返還房屋及給付之金錢，其價額及金額分別為115,100 元
      及136,500 元，合計未逾50萬元，依民事訴訟法第389 條
      第1 項第5 款規定，應依職權宣告假執行，是就此部分，
      原告雖陳明願供擔保請求宣告假執行，惟應認其僅係促請
      本院為上開宣告假執行職權之發動而已，應由本院依職權
      為假執行之宣告，並由本院依職權酌定相當擔保金額准被
      告預供該擔保免為假執行；原告其餘之訴既經駁回，其假
      執行之聲請已失所附麗，應併駁回之。
戊、訴訟費用負擔之依據：民事訴訟法第79條、第85條第1項。
中　　華　　民　　國　　96　　年　　4 　　月　　16　　日
                  民事第三庭  法　官　林望民
以上正本係照原本作成
如對本判決上訴，須於判決送達後20日內向本院提出上訴狀
中　　華　　民　　國　　96　　年　　4 　　月　　16　　日
                              書記官　曾建中
